【裁判字號】    97,上易,128
【裁判日期】    970829
【裁判案由】    排除侵害
【裁判全文】
臺灣高等法院高雄分院民事判決         97年度上易字第128號
上  訴  人  戊○○
訴訟代理人  丁○○
上  訴  人  甲○○
被 上訴 人  丙○○
訴訟代理人  乙○○
上列當事人間因排除侵害事件，對於民國97年3 月20日臺灣高雄
地方法院96年度訴字第1593號第一審判決提起上訴，本院於97年
8 月20日辯論終結，茲判決如下：
    主  文
原判決關於命上訴人遷出土地部分，及該部分假執行之宣告，暨
訴訟費用之裁判（除確定部分外）均廢棄。
上開廢棄部分，被上訴人在第一審之訴及其假執行之聲請均駁回
。
第一、二審訴訟費用（除確定部分外）由被上訴人負擔。
    事實及理由
一、被上訴人主張：坐落於高雄市○○區○○段1014-4地號土地
    （下稱系爭土地）原為上訴人戊○○所有，經原審法院民事
    執行處於民國96年3 月29日，以95年度執字第19009 號強制
    執行事件（下稱系爭19009 號執行事件）公開拍賣，由伊拍
    定得標，並繳足價金，經核發權利移轉證明書及辦畢所有權
    移轉登記在案。詎上訴人無正當權源，仍占有系爭土地上如
    附圖所示A 部分即門牌號碼為高雄市○○區○○街76號未保
    存登記之3 層樓房建物（下稱系爭建物），及系爭土地上如
    附圖所示B 部分鐵架鐵皮屋（下稱系爭鐵皮屋）。爰依物上
    請求權之法律關係，求為命上訴人應自系爭土地如附圖所示
    A 、B 部分土地遷出，並以供擔保為條件之假執行宣告之判
    決。
二、上訴人則以：坐落於系爭土地上之系爭建物，以及與系爭建
    物相鄰，門牌號碼亦同為高雄市○○區○○街76號之房屋（
    下稱前案建物），均為上訴人戊○○於67年間所建造，應屬
    戊○○所有，而與妻即上訴人甲○○同住。該前案建物前經
    原審法院95年度執字第19010 號強制執行案件（下稱前案19
    010 號執行事件）公開拍賣，固由被上訴人拍定取得所有權
    ，惟系爭建物與前案建物各有出入門戶，為兩棟不同之建物
    ，被上訴人並未取得系爭建物之所有權。因系爭土地於設定
    抵押權時，系爭土地及系爭建物同屬於戊○○所有，系爭鐵
    皮屋則為伊2 人所建，系爭執行事件既僅以系爭土地為拍賣
    ，並由被上訴人拍定取得，應視為已有法定地上權之設定，
    伊自有正當之占有權源使用系爭土地，是被上訴人以伊無權
    占有，請求排除侵害，顯屬無據等語，資為抗辯。
三、原審判決上訴人應自如附圖A 、B 部分土地遷出，及酌定擔
    保金額宣告准免假執行，並駁回被上訴人其餘之請求，上訴
    人提起上訴，其上訴聲明：(一)原判決不利上訴人部分廢棄。
    (二)上開廢棄部分，被上訴人在第一審之訴及假執行之聲請均
    駁回。被上訴人答辯聲明：上訴駁回。（至原審判決被上訴
    人敗訴部分，未據上訴，業已確定。）
四、兩造不爭執及爭執事項：
甲、不爭執事項：
  (一)系爭土地原為上訴人戊○○所有，經系爭19009 號執行事件
    於96年3 月29日公開拍賣，由被上訴人拍定得標，並繳足價
    金，經核發權利移轉證明書及辦畢所有權移轉登記在案。
  (二)系爭土地上之建物，如附圖A 部分為門牌號碼為高雄市○○
    區○○街76號，係未經保存登記之3 層樓房建物，如附圖B
    部分為鐵架鐵皮。
  (三)與系爭建物相鄰之前案建物，經前案19010 號執行事件公開
    拍賣，亦由被上訴人拍定取得所有權，被上訴人已經占有使
    用前案建物。
  (四)系爭建物與前案建物相連，僅1 樓內部以牆壁相隔，惟留有
    2 門相通，該2 門係於前案19010 執行事件拍賣後執行點交
    時封閉迄今。系爭建物與前案建物之2 、3 樓則未分隔，2
    層樓面共區分為4 個房間，僅有1 間廁所，位於前案建物內
    ；3 樓則為鐵皮加蓋，僅隔出1 間廁所，位於前案建物內。
    且系爭建物與前案建物僅有1 座樓梯位於前案建物中，以供
    上下樓。再由外觀視之，系爭建物與前案建物內外之油漆及
    地磚之鋪設均相同。
  (五)戊○○、甲○○目前占有系爭建物即附圖A 部分。
  (六)系爭鐵皮屋即附圖B 部分係戊○○、甲○○所建，供放置雜
    物及廚具。
乙、爭執之事項：
  (一)系爭建物是否為獨立建物？
  (二)上訴人就系爭建物有無法定地上權？被上訴人請求上訴人遷
    出系爭土地上之系爭建物，有無理由？
五、系爭建物是否為獨立建物？
  (一)被上訴人主張上訴人占有系爭土地如附圖所示A 、B 部分，
    業經原審勘驗現場屬實，並有高雄市政府地政處前鎮地政事
    務所97年1 月16日高市地鎮二字第0970000586號函及複丈成
    果圖在卷可稽（原審卷第156 、157 頁），此為上訴人所不
    爭執，堪信為真。惟上訴人抗辯系爭建物與前案建物均為戊
    ○○所建造等情，業據證人即興建系爭建物及前案建物之陳
    文華到庭證述：高雄市○○區○○路76號之建物係於27、8
    年前，由戊○○與伊接洽並委託伊僱工興建，請款方式亦是
    向戊○○請款；當時這棟房子結構設計為1 樓內部有門互通
    ，而2 樓以上並無隔間，是一整體空間，讓屋主自己去作隔
    間，系爭房屋亦只有1 個樓梯等語明確（原審卷第130 、13
    0- 1、130-2 頁），參以戊○○於87年3 月間以系爭土地向
    高雄市小港區農會（後為華南商業銀行股份有限公司接管）
    設定抵押權為擔保借款時，即有系爭建物存在一節，亦有高
    雄市小港區農會放款擔保品調查估價表可憑（原審卷第124
    頁），是證人陳文華所述內部格局、建造時間等與實際情形
    大致相符，堪予採信，上訴人所辯系爭建物為戊○○所建等
    情，應屬可採。
  (二)又系爭建物與前案建物相連，對外各有大門出入道路，而1
    樓內部以牆壁相隔，留有2 門相通，該2 門於前案19010 號
    執行事件拍賣後執行點交時封閉迄今。系爭建物與前案建物
    之2 、3 樓則未分隔，2 樓區分為4 個房間，僅有1 間廁所
    ，位於前案建物內，目前將屬於系爭建物部分之房間關閉；
    3 樓則為鐵皮加蓋，內部相通，僅隔出1 間廁所，位於前案
    建物內。且系爭建物與前案建物僅有1 座樓梯位於前案建物
    中，以供上下樓。再由外觀視之，系爭建物與前案建物內外
    之油漆及地磚之鋪設均相同等情，為兩造所不爭執（本院卷
    第43、54頁），並經原審至現場勘驗屬實，有勘驗筆錄及上
    訴人所提出之照片34幀可佐（原審卷第153 、134 至136 、
    169 至175 頁）。另系爭建物與前案建物對外出入道路之大
    門，於原審法院為強制執行時即已存在，此經核閱系爭1900
    9 執行事件及前案19010 號執行事件卷宗無訛，並有證人即
    引導執行之債權人代理人陳朝陽於原審證述明確（原審卷第
    120 頁），故尚非臨訟所建甚明。是依上述各情觀之，系爭
    建物與前案建物既均有獨立出入門戶，構造上即具有獨立性
    ，且依地政機關複丈成果圖所載，系爭建物1 樓37平方公尺
    、2 樓43平方公尺、3 樓45平方公尺，各樓層面積非小，及
    系爭建物坐落於系爭土地、前案建物則坐落1014-1地號土地
    ，各自位於不同地號之土地，是應屬不同之兩棟建物甚明。
    至系爭建物之內部雖無獨立之樓梯可供上下樓層，2 、3 樓
    無衛浴設備，而須依附於前案建物，且系爭建物與前案建物
    之2 、3 層亦屬相通，及兩棟建物共用一門牌號碼，外觀油
    漆及地磚亦均相同等情，惟因系爭建物及前案建物原均供上
    訴人全家自用居住，故將內部格局為整體規畫，互通使用，
    此種將相鄰兩棟建物內部隔間打通後重新調整使用或建造時
    即未為隔間以便自行隔間利用之情形，於當今社會屢見不鮮
    ，難認因此即屬同一建物，系爭建物內部雖無樓梯、衛浴設
    備，然此均得另行增設使用，非謂系爭建物即不具構造上及
    使用上之獨立性，而遽謂屬前案建物之一部分，是以系爭建
    物與前案建物為各別之兩棟建物，應為獨立之物權客體，至
    為明確。
  (三)基此，系爭建物既與前案建物屬不同之兩棟建物，被上訴人
    於前案19010 號執行事件雖取得前案建物之所有權，此有前
    案19010 號執行事件卷宗可參，自不得認因取得前案建物之
    所有權，而一併取得系爭建物之所有權，是上訴人所辯系爭
    建物仍為戊○○所有等情，即堪採取。
六、上訴人就系爭建物有無法定地上權？被上訴人請求上訴人遷
    出系爭土地上之系爭建物，有無理由？
  (一)按設定抵押權時，土地及其土地上之建築物，同屬於一人所
    有，而僅以土地或僅以建築物為抵押者，於抵押物拍賣時，
    視為已有地上權之設定；土地及其土地上之建築物，同屬於
    一人所有，而以土地及建築物為抵押者，如經拍賣，其土地
    與建築物之拍定人各異時，適用前項之規定，民法第876 條
    定有明文。
  (二)經查，系爭建物既係戊○○所建，為戊○○所有，業如前述
    ，且上訴人主張系爭建物屋後系爭鐵皮屋為上訴人所建，亦
    為被上訴人所不爭（本院卷第44頁），自堪信實。而系爭鐵
    皮屋僅有2 間，1 間放置廚具，另1 間放置雜物等情，亦為
    兩造所是認（本院卷第42頁），足徵系爭鐵皮屋不具構造上
    及使用上之獨立性，而為系爭建物之一部分，則亦應屬戊○
    ○所有，堪以認定。又戊○○於87年3 月間僅以系爭土地設
    定抵押權予高雄市小港區農會，且設定抵押權時，系爭土地
    及其上系爭建物同屬戊○○所有，嗣經法院拍賣系爭土地，
    由被上訴人拍定取得所有權，此有系爭19009 號執行事件卷
    證可查，則依上開說明，系爭建物對系爭土地即有法定地上
    權存在，而系爭鐵皮屋為系爭建物之一部分，自應屬法定地
    上權之範圍，是上訴人抗辯其合法占有系爭建物及系爭鐵皮
    屋，即為有據。準此，被上訴人請求上訴人遷出系爭土地一
    節，自無所據，而不足採。
七、綜上所述，上訴人於系爭土地上如附圖所示A 、B 部分即系
    爭建物及系爭鐵皮屋既有法定地上權存在，其占有乃有正當
    權源，則被上訴人本於民法第767 條之規定，請求上訴人應
    自系爭土地內如附圖所示A 、B 部分土地遷出，為無理由，
    應予駁回，其假執行之聲請即失所依附，應併予駁回。原審
    就此部分為上訴人敗訴之判決，並為假執行之宣告，自有未
    合，上訴意旨就此部分指摘原判決不當，求予廢棄改判，為
    有理由。又本件事證已臻明確，兩造其餘攻擊防禦方法及舉
    證，核與判決結果不生影響，爰不予論述，併此敘明。
據上論結：本件上訴為有理由，依民事訴訟法第450 條、第78條
，判決如主文。
中    華    民    國    97    年    8     月    29    日
                            民事第五庭
                                審判長法官  蔡明宛
                                法      官  曾錦昌
                                法      官  魏式璧
以上正本證明與原本無異。
本判決不得上訴。
中    華    民    國    97    年    8     月    29    日
                                書  記  官  林明威


司法院資訊處製作；財團法人民間司法改革基金會備份。
